【裁判字號】    88,訴,249
【裁判日期】    890919
【裁判案由】    損害賠償
【裁判全文】
臺灣板橋地方法院民事判決                          八十八年度訴字第二四九號
    原      告  甲○○
    訴訟代理人  王耀柏
                王耀東
                楊嘉馹律師
    被      告  乙○○            住台北縣三重市○○街一四號二樓
    訴訟代理人  蕭明哲律師
    複  代理人  陳雪萍律師
    被      告  丙○○            住台北縣三重市○○○路二八巷一二號一樓
    訴訟代理人  謝新平律師
右當事人間請求損害賠償事件，本院判決如左：
    主    文
被告應連帶將原告所有坐落台北縣三重市○○○段大竹圍小段地號七○一之五號之土
地上建物，即門牌號碼台北縣三重市○○街十五號建物損害部分（如台灣省結構技師
公會八十八年十月十八日台省結技鑑字第五五二號鑑定報告書第九項所載鑑定標的物
損害現狀，即如附件一）回復原狀；回復原狀方法依上開鑑定報告書第十三項所載（
即如附件二所示）標的物修復方法。
訴訟費用由被告連帶負擔。
    事    實
甲、原告方面：
    一、聲明：如主文所示。
    二、陳述：
    （一）緣原告為坐落台北縣三重市○○段大竹圍小段，地號七○之一五號土地及
          其上門牌號碼三重市○○街十五號建物（以下簡稱系爭房屋）之所有人。
          被告乙○○明知其未依法令申領建築執照，於民國八十六年七、八月間，
          以土地所有人及定作人名義，由被告丙○○承攬，擅自拆除被告乙○○所
          有門牌號碼為台北縣三重市○○街十三號之建物，並在基地重蓋違章建築
          一至四層；且建築施工期間，被告等罔顧民法及建築法令之規定，未做好
          防護措施，即悍然施工，致原告所有與之毗鄰之系爭房屋傾斜，地層下陷
          ，地板龜裂，牆面破裂，牆壁滲水龜裂，主樑遭擠壓變形致大門左傾不能
          正常關閉，窗戶走位不能密閉，裝潢亦遭主樑擠壓變凸形，致使原告居家
          安全遭受危險。而事發後，原告曾多次基於鄰居情誼請求被告乙○○主動
          修復，然被告乙○○對原告修復之請求卻置之不理，嗣又經原告履次請求
          修復，被告始提出與房屋損害不相當之條件，欲隨意賠償敷衍了事，原告
          自無法接受，且被告乙○○於八十七年九月聲請台北縣三重市調解委員調
          解，惟被告所提條件甚不合理，況對原告所提之條件均堅拒不採，致調解
          不成立；而當時被告仍罔顧原告家屬居家安全繼續施工，嗣再經原告於同
          年九月二十二日以存證信函要求被告修復，以及同時向台北縣三重市公所
          陳情，台北縣政府工務局始於八十七年十二月十日派員勘查，並函文被告
          勒令停工，詎料被告於台北縣工務局勒令停工要求被告補照期間，被告一
          面拖延補照，一面又違法復工，視法令為無物。衡上，被告行為實已侵害
          原告之權利，且被告未依法申請建築執照亦為補照，忽視對鄰地損害之防
          免義務，違法施工復工，又被告原告所受損害與被告之違法施工亦有相當
          因果關係。為此，爰依侵權行為之法律關係，提起本件訴訟。
    （二）對被告抗辯之陳述：
      １、被告雖否認因其違法施工造成原告房屋損害云云，然查被告於三重市調解
          委員會調解時即曾坦承因建築損害原告房屋、地基，且欲賠償，當初係因
          被告所提條件不合理，遭原告拒絕，始未成立。況被告於其所發存證信函
          內亦坦承毀損，應視同自認；且倘非被告損害，被告又何須於該事件發生
          之初，請三重市李姓民意代表前來和解。另此事件經台北縣工務局派員勘
          查此違章鄰損案件屬實，亦發文囑被告勒令停工，被告仍違法復工，益證
          被告確實係違章建築毀損原告房屋無訛。
      ２、被告諉稱多次有誠意修復不實在，蓋被告自始自終僅於調解時出現過一次
          ，之後即不曾出面或道歉，何有多次向原告表示欲修繕之事實？且被告於
          調解不成立後，仍罔顧原告居家安全繼續違法施工，原告履請被告修復，
          被告卻置之不理，自始自終均是原告多次請求被告修復，被告置之不理，
          今卻反過來指摘原告拒絕其修復，又諉言有修復誠意，被告說法令原告難
          以接受。又原告於八十八年二月一日尊被告律師之函，在家久候一天，均
          不見被告及工人蹤影，但被告卻趁隔日二月二日原告及家屬均上班不在家
          ，僅原告太太在家時，派五、六位工人至家中咆哮，既不按通知時間出現
          ，又未通知更改時間，隔日被告本身又未出面，誰知該五、六位工人意欲
          為何？被告雖稱欲修復，但惡行惡狀豈有修復誠意？又被告準備照相機僅
          欲證明形式來修復遭拒，手段可議，且此事件亦經原告太太恐遭不測報警
          處理，茲有警員為證。故被告所言伊有誠意修復係原告不配合修繕之詞，
          顯與事實不符。
      ３、按台灣省結構技師工會鑑定報告書第二頁鑑定標的物損害現況為(1)騎樓及
          室內磨石子地坪有寬約六ｍｍ裂縫，部分靠鄰房側有明顯下陷斷裂現象；
          (2)與鄰房共同壁部分斷裂，並有擠壓變形及滲水現象；(3)大門門框有顯著
          變形及與牆脫離現象，致大門無法關閉；(4)客廳內部臥室木造裝飾板骨架
          及牆面有斷裂現象，樓梯間下木造儲藏室門亦有擠壓變形現象；(5)一樓夾
          層木造地坪隆起及門框變形現象，置小門無法關閉，損害情形嚴重；且原
          告房屋向整建鄰房嚴重沉陷傾斜值達約五十分之一，導致共同壁基礎及地
          坪因下陷致牆壁滲水，並於夾層靠鄰房處有一處牆面裂開（應係被告僱怪
          手拆除房屋及共同壁鋼筋時撞破），大門門框因沉陷嚴重變形，夾層裝潢
          臥室、地板、木造牆壁因樑之變形，導致彎曲變形。故而，依該鑑定結果
          ，原告所受之損害確實與被告等整建鄰房有相當因果關係，絕非被告所辯
          ，系爭房屋之損害非因被告施工所造成。
      ４、末查，被告乙○○為定作人，又其非定作十幾層之專業高樓大廈，僅是改
          建一至四層違建，按一般改建房屋之社會經驗法則，對承造人應有一定指
          示無疑，何況被告平時均會到場監工或指示建築施工，卻偽稱無指示過失
          ，實屬無稽；且台北縣工務局於八十七年十二月派員至現場勘查即勒令停
          工，並命三十日補辦建築執照，詎被告不僅不補辦建築執照，反而指示被
          告丙○○加緊完工，違法復工，迄今已經建築完竣，租賃他人從事美髮業
          半年，則被告迄今仍未補照卻已完工，豈能大言不慚稱無指示過失？實屬
          狡辯。況承攬人即被告丙○○亦於庭訊時供稱「我只是代工而已，執照是
          被告乙○○他們去辦」、「我後來告訴他我沒空要他們自己去辦」、「我
          沒有收到工務局停工公文」、「乙○○沒有告訴我停工之事」等語，在在
          顯示，被告乙○○仗勢狂妄自大，視工務局勒令停工函文於無物，對鄰地
          明知已毀損，卻不謀思補救，繼續違法復工，更未告知承造人勒令停工補
          照之事，挑戰公權力意圖極為明顯，豈能再飾言無指示過失？再者，被告
          乙○○於工務局勒令停工後，應即停工補照，但卻未採取補照行為，反而
          違法復工竣工，倘承造人無被告乙○○指示，豈敢恣意而為？承造人又豈
          會甘冒遭求巨額求償擅自復工哉？被告迄今仍恥言指示無過失，實令人氣
          憤。另外，被告丙○○為承造人，卻未作好防護鄰地損害措施，且於工務
          局勒令停工後仍繼續施工，違反保護他人法令，構成侵權行為，而被告於
          庭訊時稱指示修復三樓云云，為不實在，蓋被告丙○○係承攬一至四樓層
          重建工程，並非僅是修繕工程，此由原告所提照片外觀即知為拆除重建，
          被告丙○○所辯，亦不足採信。
    三、證據：提出土地所有權狀影本一份、建物照片三張、房屋傾斜、地層下陷及
        地板龜裂照片四張、牆面破裂照片三張、牆壁滲水龜裂照片六張、門窗主樑
        變形及大門左側不能正常關閉照片三張、窗戶不能密閉照片三張、裝潢遭主
        樑擠壓變凸形照片三張、調解會通知影本一份、存證信函影本一份、陳情書
        影本一份、台北縣政府工務局八八北工使違字第Ｄ─四○四九號函影本一份
        、被告違法復工照片三張、被告丙○○戶籍謄本一份、估價單據影本三份、
        鑑定費用單據影本一份、被告房屋完工照片三張，並聲請鈞院囑託台灣省土
        木工程技師公會鑑定系爭房屋之結構安全。
乙、被告乙○○方面：
    一、聲明：駁回原告之訴。
    二、陳述：
    （一）查系爭房屋係於六十三年四月四日建築完成，距今已長達二十五年，而房
          屋之結構及裝潢經過長時間使用，本會發生毀損情事，則原告系爭房屋所
          受之損害，雖經台灣省土木工程技師工會鑑定結果，確因被告興建房屋行
          為所生，然被告對此尚有爭執；且被告乙○○本諸負責誠意，仍欲請工人
          將系爭房屋牆壁龜裂現象修復，然經多次向原告表示，原告均拒絕被告進
          屋修繕，嗣被告於八十八年元月二十八日發函通知原告，被告乙○○將於
          同年二月一日請工人至原告住處進行修繕工作，敬請原告抽空配合，嗣雖
          因工人無法配合而未於該日前往修繕，然被告乙○○隨即於翌日八十八年
          二月二日請工人前往原告住處欲進行修繕行為，不意竟遭原告當場拒絕，
          致工人無法進入系爭房屋進行修繕，故被告乙○○確有修繕誠意，然因原
          告不願配合而無法修繕，原告主張被告對渠修繕請求置之不理云云，顯與
          事實不符。
    （二）又縱認原告系爭房屋所受之損害與被告興建房屋行為間有因果關係，亦應
          由承攬人即被告丙○○負損害賠償責任，而非被告乙○○，蓋按「承攬人
          因執行承攬事項，不法侵害他人之權利者，定作人不負賠償責任。但定作
          人於定作或指示有過失者，不在此限。」，民法第一百八十九條定有明文
          。查被告乙○○係將房屋委由被告丙○○興建，與被告丙○○間係承攬關
          係，故舉凡房屋之設計、建造、裝潢、執照之申請及避免鄰地受損等涉及
          建築專業事項，均係由被告丙○○全權處理，且被告乙○○於委請被告黃
          廖美施作時，即叮嚀被告丙○○須顧及鄰地安全，於原告主張房屋受損時
          ，亦要求被告丙○○須妥善處理，甚且，工務局通知補辦建照執照時，因
          被告乙○○年紀老邁不諳申請程序，便囑咐被告丙○○代為依法辦理，豈
          知被告丙○○竟未代為辦理而自行施工，實不可歸責於被告乙○○；又被
          告乙○○於原告主張房屋受損時，並未指示被告丙○○繼續施工，而係指
          示被告丙○○妥善處理，並主動向台北縣三重市調解委員會申請調解，惟
          因原告所提條件不合理，致調解未成立，故被告乙○○於定作或指示實無
          任何過失之處。職是，縱使原告系爭房屋損害與被告興建房屋行為間有因
          果關係，但該損害既係被告丙○○執行承攬事項所致，而非被告乙○○於
          定作或指示有過失，依前揭規定，自應由被告丙○○負損害賠償責任，被
          告乙○○不應負損害賠償之責，原告訴請被告乙○○回復原狀，洵屬無據
          。
    三、證據：提出存證信函影本一份。
丙、被告丙○○方面：
    一、聲明：駁回原告之訴。
    二、陳述：原告系爭房屋已是三十幾年的老房子，且原告並沒有挖地基，只是將
        房屋墊高，系爭房屋的結構體都沒有受到損害，怎可歸責是因被告丙○○施
        工所造成，故鑑定報告有不實之處。且系爭房屋之外觀已修復好了，但原告
        不讓我們進去系爭房屋裡面，所以我們無法進去修復。
丁、本院依原告之聲請囑託台灣省土木工程技師公會鑑定系爭房屋所受之損害及其因
    果關係，並依原告之聲請至現場履勘系爭房屋所受之損害。
        理  由
一、原告於訴訟進行中，追加被告丙○○，符合民事訴訟法第二百五十五條第一項第
    七款之規定，自應准許。又原告於起訴時，其訴之聲明為被告應連帶給付原告一
    百萬元及自起訴狀繕本送達之翌日起至清償日止，按年息百分之五計算之利息，
    嗣於八十九年九月十五日當庭變更聲明為，被告應連帶將原告所有坐落台北縣三
    重市○○○段大竹圍小段地號七０一之五號之土地上建物，即門牌號碼台北縣三
    重市○○街十五號建物損害部分（如台灣省結構技師公會八十八年十月十八日台
    省結技鑑字第五五二號鑑定報告書第九項所載鑑定標的物損害現狀，即如附件一
    ）回復原狀；回復原狀方法依上開鑑定報告書第十三項（即如附件二）所載標的
    修復方法。惟被告二人均同意原告變更訴之聲明，此有本院八十九年九月十五日
    之言詞辯論筆錄可參，則原告訴之變更，符合民事訴訟法第二百五十五條第一項
    第一款之規定，亦應准許，合先敘明。
二、本件原告起訴主張：原告為系爭房屋之所有人，被告乙○○明知其未依法令申領
    建築執照，竟於八十六年七、八月間，以土地所有人及定作人名義，由被告丙○
    ○承攬，擅自拆除被告乙○○所有門牌號碼為三重市○○街十三號之建物，並在
    基地重蓋違章建築一至四層；且建築施工期間，被告等罔顧民法及建築法令之規
    定，未做好防護措施，即悍然施工，致原告所有與之毗鄰之系爭房屋傾斜，地層
    下陷，地板龜裂，牆面破裂，牆壁滲水龜裂，主樑遭擠壓變形致大門左傾不能正
    常關閉，窗戶走位不能密閉，裝潢亦遭主樑擠壓變凸形，致使原告居家安全遭受
    危險。而事發後，原告曾多次基於鄰居情誼請求被告乙○○主動修復，然被告乙
    ○○對原告修復之請求卻置之不理，嗣又經原告履次請求修復，被告始提出與房
    屋損害不相當之條件，欲隨意賠償敷衍了事，原告自無法接受；又被告乙○○為
    定作人，其於定作或指示有過失，自應與被告丙○○負共同侵權責任。為此，爰
    依侵權行為之法律關係，訴請被告乙○○、丙○○應連帶將原告所有坐落台北縣
    三重市○○○段大竹圍小段地號七○一之五號之土地上建物，即門牌號碼台北縣
    三重市○○街十五號建物損害部分（如台灣省結構技師公會八十八年十月十八日
    台省結技鑑字第五五二號鑑定報告書第九項所載鑑定標的物損害現狀，即如附件
    一）回復原狀；回復原狀方法依上開鑑定報告書第十三項（即如附件二）所載標
    的物修復方法。被告乙○○則以：本件系爭房屋是否由被告乙○○興建房屋所造
    成，雖經台灣省土木工程技師工會鑑定在案，但仍尚有爭執；又縱使認定系爭房
    屋所受損害與被告乙○○之興建行為間有因果關係，然系爭房屋所受損害係承攬
    人即被告丙○○的過失造成，定作人即被告乙○○於定作或指示並無過失，自應
    由被告丙○○負賠償之責等語置辯。被告丙○○則以：原告系爭房屋已是三十幾
    年的老房子，且原告並沒有挖地基，只是將房屋墊高，系爭房屋的結構體都沒有
    受到損害，怎可歸責是因被告丙○○施工所造成，故鑑定報告有不實之處；且系
    爭房屋之外觀已修復好了，只是原告不讓我們進去系爭房屋裡面，所以我們無法
    進去修復等語資為抗辯。
三、原告主張之前揭事實，業據提出土地所有權狀影本一份、建物照片三張、房屋傾
    斜、地層下陷及地板龜裂照片四張、牆面破裂照片三張、牆壁滲水龜裂照片六張
    、門窗主樑變形及大門左側不能正常關閉照片三張、窗戶不能密閉照片三張、裝
    潢遭主樑擠壓變凸形照片三張、調解會通知影本一份、存證信函影本一份、陳情
    書影本一份、台北縣政府工務局八八北工使違字第Ｄ─四○四九號函影本一份、
    被告違法復工照片三張、被告丙○○戶籍謄本一份、估價單據影本三份、鑑定費
    用單據影本一份、被告房屋完工照片三張為證，惟為被告所否認，並以前揭情詞
    置辯。故本件所應審究者為，系爭房屋之損害與被告丙○○承攬興建房屋之行為
    有無因果關係？又被告乙○○應否與被告丙○○負共同侵權責任？
四、原告主張其所有之系爭房屋，受有如附件一所示之損害等情，業經本院依原告之
    聲請至現場履勘屬實，及本院依原告之聲請囑託台灣省土木工程技師公會鑑定明
    確，此有勘驗筆錄及該會八十八年十月十八日台省結技鑑字第五五二號鑑定報告
    書各一份附卷可稽，自堪信原告此部分主張之事實為真正。次查，原告所有之系
    爭房屋受有如附件一所示之損害，係因被告丙○○承攬興建鄰房房屋（即被告乙
    ○○所有門牌號碼台北縣三重市○○街十三號房屋）所造成，且上開損害若經適
    當之修復，應可維持原結構之安全等情，亦經本院依原告之聲請囑託台灣省土木
    工程技師公會鑑定屬實，此可從該會鑑定報告書所載：「第十一項認定標的物鑑
    定結果：１、依標的物所做之地坪測量結果顯示該地坪特別是靠近鄰房側有向整
    建鄰房嚴重沉陷之現象，傾斜值約達五十分之一，而一樓樑底所測傾斜值較小，
    顯示標的物靠近鄰房側之基礎有向下沉陷之現象。２、由現場勘查結果，標的物
    受損較嚴重情形為靠近整建鄰房邊側之共同壁基礎及地坪因下陷導致該側牆壁滲
    水，並於夾層靠近鄰房處有一處牆開裂。又大門門框因沉陷亦產生嚴重變形，導
    致該大門經整修調整後才有辦法開啟，另內部有夾層裝潢之臥室木造牆壁因樑之
    變形，導致該牆有產生彎曲變形現象，連帶該夾層之木質地板亦有彎曲變形致夾
    層小門無法開啟。縱上所述，標的物之損壞應與鄰房整建有關，惟目前之損壞尚
    可經由修復或補強，以恢復原有結構之強度。第十二項標的物損害原因研判及現
    況安全性評估：１、由於整建鄰房於整建前並未對該受損標的物做鄰房之現況鑑
    定，故無資料可與比對，然由受損之現象如靠整建鄰房共同壁側之地坪沉陷較大
    引致室內木造之門框與臥室之牆框變形方式，皆顯示出與整建鄰房有很大之關係
    。２、然由受損標的物研判，大部分皆為非主結構體之損壞，固然有些部分受損
    輕微，但有些較為嚴重，惟此等非主結構體之損壞皆可由修復或補強以恢復原結
    構之強度。縱上所述，標的物之損害若經適當之修復，應可維持原結構之安全。
    」，得知上開結論，此有上開鑑定報告書一份附卷足憑。故系爭房屋所受如附件
    一所示之損害，確係因被告丙○○承攬興建鄰房房屋（即門牌號碼台北縣三重市
    ○○街十三號房屋）行為所造成，且系爭房屋所受損害若經適當修復，仍可維持
    原結構之安全，足見被告丙○○抗辯系爭房屋之損害與其承攬興建上開房屋行為
    無因果關係及鑑定報告有不實之處云云，均顯與事實不符，不足採信，堪認原告
    此部分主張之事實為真正。
五、按承攬人因執行承攬事項，不法侵害他人之權利者，定作人不負損害賠償責任。
    但定作人於定作或指示有過失者，不在此限。又數人共同不法侵害他人之權利者
    ，連帶負損害賠償責任。民法第一百八十九條、第一百八十五條第一項分別定有
    明文。經查：被告乙○○為了興建其所有門牌號碼台北縣三重市○○街十三號之
    房屋，並未委託被告丙○○請領建築執照，而建築執照應由被告乙○○自己去請
    領，且於施工過程中被告乙○○並未將台北縣政府工務局八十七年十二月十五日
    八七北工使違字第Ｄ─九三四○號函（即函文業主勒令停工並三十日內補提建造
    執照，否則將依法執行拆除）交與被告丙○○閱讀，亦從未叫被告丙○○停工，
    反叫被告丙○○繼續施工等情，業據被告丙○○於本院八十九年一月二十一日審
    理時陳明在卷。是被告乙○○既為定作人，其欲興建房屋理應先請領建築執照後
    ，始可令承攬人即被告丙○○施工，惟被告乙○○竟未請領建築執照即令承攬人
    即被告丙○○施工。又被告丙○○於施工後即遭台北縣政府工務局發函勒令停工
    （參見台北縣政府工務局上開函）後，復未立即停工補辦建築執照，反指示承攬
    人即被告丙○○繼續施工，足見被告乙○○於興建台北縣三重市○○街十三號之
    房屋工程之定作及指示上顯有過失。是本件系爭房屋所受之損害與被告丙○○承
    攬興建上開房屋之行為有因果關係，業已如前所述，而被告乙○○既是被告丙○
    ○承攬興建上開房屋之定作人，則揆諸前開明文，被告乙○○自應與被告丙○○
    連帶負賠償責任。是被告乙○○之抗辯顯與事實不符，亦不足採信。
六、從而，原告本於侵權行為之法律關係，請求被告乙○○、丙○○應連帶將原告所
    有坐落台北縣三重市○○○段大竹圍小段地號七○一之五號之土地上建物，即門
    牌號碼台北縣三重市○○街十五號建物損害部分（如台灣省結構技師公會八十八
    年十月十八日台省結技鑑字第五五二號鑑定報告書第九項所載鑑定標的物損害現
    狀，即如附件一）回復原狀；回復原狀方法依上開鑑定報告書第十三項（即如附
    件二）所載標的物修復方法，洵屬正當，應予准許。
七、兩造其餘主張及舉證，核與本件判決不生影響，爰不一一論述，併此敘明。
八、據上論結：本件原告之訴為有理由，依民事訴訟法第七十八條，判決如主文。
中      華      民      國    八十九    年      九      月    十九      日
                                臺灣板橋地方法院民事第一庭
~B法      官  許麗華
右正本證明與原本無異。
如不服本判決，應於判決送達後廿日內，向本院提出上訴狀。
中      華      民      國    八十九    年      九      月      十九      日
~B法院書記官  黃美雲


司法院資訊處製作；財團法人民間司法改革基金會備份。
